臺灣彰化地方法院民事判決
111年度婚字第27號
原      告  甲○    

訴訟代理人  詹家杰律師(法扶律師)                      
被      告  乙○    

上列當事人間請求確認繼承權不存在事件，本院於民國111年9月
26日言詞辯論終結，判決如下：
    主      文
確認被告對原告之子即被繼承人甲○○（男，民國00年0月00日生
，身分證統一編號：Z000000000號，民國109年4月21日死亡）之
繼承權不存在。
訴訟費用由被告負擔。 
    事實及理由
壹、程序部分：
  一、按臺灣地區人民與大陸地區人民間之民事事件，除本條例
      另有規定外，適用臺灣地區之法律，臺灣地區與大陸地區
      人民關係條例第41條第1項定有明文。查本件被告為大陸
      地區人民，有戶籍謄本、內政部移民署110年12月15日函
      附之大陸地區人民進入臺灣地區旅行證申請書在卷可稽。
      而原告起訴請求確認被告對於被繼承人甲○○之繼承權不存
      在，自屬臺灣地區人民與大陸地區人民間之民事事件。又
      觀之上開條例，並無被繼承人為我國人民時，關於繼承事
      件爭執時之準據法特別規定，是依上開規定，本件自應適
      用我國民法關於繼承之規定。
  二、次按確認法律關係之訴，非原告有即受確認判決之法律上
      利益者，不得提起之，民事訴訟法第247條第1項前段定有
      明文。而所謂即受確認判決之法律上利益，係指因法律關
      係之存否不明確，致原告在私法上之地位有受侵害之危險
      ，而此項危險得以對於被告之確認判決除去之者而言，故
      確認法律關係成立或不成立之訴，苟具備前開要件，即得
      謂有即受確認判決之法律上利益（最高法院42年度台上字
      第1031號裁判意旨參照）。本件原告為被繼承人甲○○之母
      親，此有戶籍謄本可稽，依民法第1138條規定，為被繼承
      人第二順位繼承人。又原告主張被繼承人無子嗣，被告對
      被繼承人之繼承權不存在，然依戶籍謄本資料所載，被告
      乃被繼承人之配偶，為被繼承人之法定繼承人，則被告是
      否為被繼承人之法定繼承人，將影響原告所得繼承之應繼
      分比例，是該法律關係存否，將使原告所享有之各項繼承
      權益陷於不安之狀態，而此種不安之狀態，得以確認判決
      除去。基此，原告提起本件確認訴訟，具有確認利益。
  三、被告經合法通知未於言詞辯論期日到場，核無民事訴訟法
      第386條各款所列情形，爰按家事事件法第51條準用民事
      訴訟法第385條第1項前段規定，依原告之聲請，由其一造
      辯論而為判決。
貳、實體部分：
  一、原告起訴主張：
　　  被繼承人甲○○係原告之子，於民國109年4月21日死亡，原
      告欲以遺屬身分請領被繼承人身故後之遺屬津貼時，經勞
      保局告知，因被繼承人尚有婚姻關係，依勞工保險條例第
      65條規定，被繼承人之配偶為第一順位請領人，原告屬第
      二順位請領人，須待被繼承人之配偶出面請領，始得領取
      該筆遺囑津貼。然原告對被繼承人於87年間至大陸地區與
      被告結婚乙事一無所知，未曾聽聞被繼承人提起結婚之事
      ，亦未見被繼承人偕同任何大陸女子返台或共同生活。然
      而，被繼承人於結婚後曾對妹妹李玟翌提及曾去大陸與一
      女子假結婚，該大陸女子來台後即因賣淫被查獲而遭遣返
      ，警察機關曾通知被繼承人查獲之事，但被繼承人當時害
      怕殃及自己而未出面說明，其後被告即遭遣返，事後，被
      繼承人曾去大陸試圖找被告辦理離婚，但因不知被告去向
      而作罷，原告於被繼承人生前曾聽聞李玟翌提起才知悉被
      繼承人結婚之事。是以，被繼承人與被告雖辦理結婚登記
      ，然被繼承人與被告間既無結婚之真意，婚姻關係即非合
      法存在，被告自非被繼承人之繼承人。為此提起本訴，並
      聲明：確認被告對被繼承人甲○○之繼承權不存在。
  二、被告未於言詞辯論期日到場，亦未提出任何書狀，作何聲
      明或陳述。　　
  三、按民法第1144條明文配偶有相互繼承遺產之權，是配偶對
      於被繼承人之遺產有繼承權者，自以繼承開始時，婚姻係
      為合法成立，並有效存續為前提。次按臺灣地區人民與大
      陸地區人民結婚，其結婚之方式及其他要件，依行為地之
      規定，此觀之臺灣地區與大陸地區人民關係條例第52條第
      1項規定自明。查被繼承人甲○○為臺灣地區人民，被告為
      大陸地區人民，被繼承人生前與被告於87年11月11日在大
      陸地區福建省福州市登記結婚，嗣於87年12月2日在我國
      戶政機關辦理結婚登記等事實，業據原告提出戶籍謄本為
      證，並有臺中市沙鹿區戶政事務所110年12月17日函附之
      結婚登記申請書、福建省福州市公證處公證書、結婚證明
      書、財團法人海峽交流基金會證明在卷可佐，自堪認為真
      實。被繼承人甲○○與被告係在大陸地區結婚，依前開規定
      ，系爭婚姻之要件應適用大陸地區之法律。
　四、又大陸地區婚姻法第5條規定：「結婚必須男女雙方完全
      自願，不許任何一方對他方加以強迫或任何第三者加以干
      涉」；第12條前段明文：「無效或被撤銷的婚姻，自始無
      效」，大陸地區民法通則第55條第2款亦規定：「民事法
      律行為應當具備下列條件﹕⒉意思表示真實」、第58條第1
      項第4款及第2項明定：「下列民事行為無效：⒋惡意串通
      ，損害國家、集體或者第三人利益的；無效的民事行為，
      從行為開始起就沒有法律約束力」。是依上開規定可知，
      大陸地區之婚姻，乃以雙方意思合致為成立要件，亦即雙
      方具有相互履行婚姻之義務，為夫妻共同生活之實質意思
      ，倘雙方無結婚之意思，即不具備結婚之實質要件，婚姻
      關係並不成立，應屬無效。經查，原告主張被告與被繼承
      人間並無結婚真意，兩人未曾共同生活乙節，業據被繼承
      人之妹妹李玟翌到庭具結證稱屬實。次查，被告於88年1
      月14日入境，嗣於88年2月10日出境後，未再有入境之情
      形，來台居留僅不到1個月時間，亦有內政部移民署110年
      12月15日函附之入出國日期紀錄足參，益徵被告與被繼承
      人並不具有相互履行婚姻之義務，為夫妻共同生活之意思
      。則原告主張被繼承人甲○○生前雖與被告在大陸地區辦理
      結婚登記，但被繼承人甲○○與被告實無締結婚姻及共同生
      活之真意之事實，堪予採信。
　五、綜上，被繼承人甲○○與被告既無結婚之真意，系爭婚姻缺
      乏大陸地區婚姻法規定之婚姻成立要件即成立婚姻之實質
      意思，揆諸前揭說明，被繼承人甲○○與被告間之婚姻不成
      立，被告即非被繼承人甲○○之配偶，非為繼承人。從而，
      原告訴請確認被告對於被繼承人甲○○之繼承權不存在，為
      有理由，應予准許。　　
　六、訴訟費用負擔之依據：家事事件法第51條，民事訴訟法第
      78條。　　
中　　華　　民　　國　　111 　年　　10　　月　　7 　　日
               家事法庭  法　　　官 施錫揮
以上正本係照原本作成。
如對本判決上訴，須於判決送達後20日之不變期間內，向本院提
出上訴狀。如委任律師提起上訴者，應一併繳納上訴審裁判費。
中　　華　　民　　國　　111 　年　　10　　月　　7 　　日
                         書　記　官　施嘉玫